臺灣高等法院民事判決　　　　　　 98年度重上更(二)字第136號
上　訴　人
即被上訴人　　ａ○建設股份有限公司
法定代理人　　Ｓ○○
訴訟代理人　　吳奎新律師
複代理人　　　陳添信律師
被上訴人
即上訴人　　　丙○○（即林丙○.
訴訟代理人　　林財生律師
被上訴人
即上訴人　　　Ｒ○○
　　　　　　　　　　　　樓
訴訟代理人　　Ｑ○○
被上訴人　　　庚○○（即ｄ○○之承受訴訟人）
即上訴人
　　　　　　　己○○（即ｄ○○之承受訴訟人）
　　　　　　　　　　　　樓之3
　　　　　　　Ｂ○○
　　　　　　　Ａ○○
　　　　　　　Ｃ○○
　　　　　　　　　　　　號3樓
　　　　　　　亥○○
　　　　　　　天○○
　　　　　　　Ｉ○○
　　　　　　　Ｍ○○
　　　　　　　Ｎ○○
　　　　　　　　　　　　號
　　　　　　　酉○○○
　　　　　　　Ｌ○○
　　　　　　　Ｋ○○
　　　　　　　卯○○
　　　　　　　Ｊ○○
　　　　　　　丁○○○
　　　　　　　　　　　　2號2樓
　　　　　　　辰○○
　　　　　　　ｂ○○
　　　　　　　寅○○
　　　　　　　地○○
　　　　　　　ｃ○○（原名：戌○○）
　　　　　　　甲○○○
　　　　　　　Ｘ○○
　　　　　　　Ｖ○○
　　　　　　　Ｗ○○
　　　　　　　Ｕ○○
　　　　　　　　　　　　號4樓
　　　　　　　Ｙ○○
　　　　　　　Ｚ○○
　　　　　　　Ｔ○○
　　　　　　　Ｈ○○
　　　　　　　Ｇ○○
　　　　　　　Ｅ○○○（即ｐ○○之承受訴訟人）
　　　　　　　子○○（即ｐ○○之承受訴訟人）
　　　　　　　丑○○(即ｐ○○之承受訴訟人)
　　　　　　　辛○○（即ｐ○○之承受訴訟人）
上三十六人共
同訴訟代理人　盧春律師
被上訴人
即上訴人　　　Ｄ○○
　　　　　　　乙○○
　　　　　　　Ｏ○○○（兼ｉ○○○承受訴訟人）
　　　　　　　巳○○（兼ｉ○○○承受訴訟人）
　　　　　　　未○○（兼ｉ○○○承受訴訟人）
　　　　　　　午○○（兼ｉ○○○承受訴訟人）
　　　　　　　Ｆ○○
　　　　　　　申○○
　　　　　　　宙○○
　　　　　　　Ｐ○○○（即ｅ○○之承受訴訟人）
　　　　　　　玄○○
　　　　　　　黃○○
　　　　　　　壬○○
上十三人共同
訴訟代理人　　李怡卿律師
　　　　　　　洪榮彬律師
　　　　　　　吳尚昆律師
被上訴人
即上訴人　　　戊○
被上訴人即
視同上訴人　　宇○○
上列當事人間返還保證金等事件，上訴人對於中華民國93年8 月
23日臺灣板橋地方法院90年度重訴字第263 號第一審判決提起上
訴，經最高法院第二次發回更審，本院於100 年4 月12日言詞辯
論終結，判決如下：
    主      文
原判決關於命被上訴人即上訴人Ｒ○○、ｄ○○（由庚○○、己
○○承受）、Ｄ○○、乙○○、Ｂ○○、Ａ○○、Ｏ○○○、ｉ
○○○（由巳○○、Ｏ○○○、未○○、午○○承受）、巳○○
、Ｆ○○、未○○、午○○、申○○、ｅ○○（由Ｐ○○○承受
）、玄○○、黃○○、戊○、ｆ○○、Ｃ○○、丙○○（即林丙
○○）、宙○○、亥○○、天○○、Ｉ○○（原審誤載為ｚ○○
○○）、Ｍ○○、Ｎ○○、酉○○○、Ｌ○○、Ｋ○○、卯○○
、Ｊ○○、丁○○○、辰○○、ｂ○○（原審誤載為ｈ○「旋」
）、Ｘ○○、Ｕ○○、Ｔ○○、Ｙ○○、寅○○、地○○、戌○
○（更名為「ｃ○○」）、Ｈ○○、Ｅ○○○、丑○○、辛○○
、子○○、宇○○、Ｇ○○、甲○○○、Ｖ○○、Ｗ○○、Ｚ○
○連帶給付新臺幣壹仟零玖拾肆萬柒仟伍佰參拾貳元本息部分，
及該部分假執行之宣告，暨訴訟費用（確定部分除外）之裁判，
均廢棄。
上開廢棄部分，上訴人即被上訴人ａ○建設股份有限公司在第一
審之訴及假執行之聲請均駁回。
上訴人即被上訴人ａ○建設股份有限公司之上訴駁回。
第一、二審及發回前第三審訴訟費用（確定部分除外），由上訴
人即被上訴人ａ○建設股份有限公司負擔。
    事實及理由
壹、程序部分：
一、按訴訟標的對於共同訴訟之各人必須合一確定者，共同訴訟
    中一人之行為有利益於共同訴訟人者，其效力及於全體，民
    事訴訟法第56條第1 項第1 款前段定有明文。又民法第275
    條規定連帶債務人中之一人受確定判決，而其判決非基於該
    債務人之個人關係者，為他債務人之利益，亦生效力，故債
    權人以各連帶債務人為共同被告提起給付之訴，被告一人提
    出非基於其個人關係之抗辯有理由者，對於被告各人即屬必
    須合一確定，自應適用民事訴訟法第56條第1 項之規定（最
    高法院33年上字第4810號判例意旨參照）。原審判決宇○○
    應與被上訴人即上訴人Ｒ○○等人連帶給付上訴人即被上訴
    人ａ○建設股份有限公司（下稱ａ○公司）新臺幣（下同）
    10,947,532元本息，宇○○雖未提起上訴，然Ｒ○○等人業
    提起上訴，且核其上訴理由，屬非基於個人關係之抗辯，對
    於宇○○即屬必須合一確定，揆諸前揭說明，Ｒ○○等人上
    訴之效力自及於未聲明上訴之宇○○，爰併列宇○○為上訴
    人。
二、被上訴人即上訴人戊○、被上訴人即視同上訴人宇○○未於
    言詞辯論期日到場，核無民事訴訟法第386 條所列各款情形
    ，爰依上訴人即被上訴人ａ○公司之聲請，由其一造辯論而
    為判決。
貳、實體方面：
一、上訴人即被上訴人ａ○公司主張：其與Ｒ○○、ｄ○○（97
    年3 月30日死亡，由庚○○、己○○承受訴訟）、ｊ○○（
    起訴前之85年9 月30日死亡）、Ｄ○○、ｋ○、ｌ○○○、
    ｍ○○、乙○○、ｉ○○○（95年3 月9 日死亡，由巳○○
    、Ｏ○○○、未○○、午○○承受訴訟）、Ｂ○○、Ａ○○
    、Ｏ○○○、巳○○、ｇ○○（起訴前之83年12月5 日死亡
    ，其權利義務由申○○、Ｆ○○、宙○○承受）、宇○○、
    Ｆ○○、申○○、午○○、未○○、宙○○、亥○○、天○
    ○、ｎ○○〔起訴前之84年1 月29日，其權利義務由寅○○
    、地○○、ｂ○○（原審誤載為癸○○）、辰○○、戌○○
    （更名為ｃ○○）承受〕、Ｉ○○（原審誤載為ｏ○○）、
    ｐ○○（91年8 月1 日死亡，由Ｅ○○○、子○○、丑○○
    、辛○○承受訴訟）、ｑ○○（起訴前之87年4 月1 日死亡
    ，其權利義務由甲○○○、Ｘ○○、Ｖ○○、Ｗ○○、Ｕ○
    ○、Ｙ○○、Ｚ○○、Ｔ○○承受）、Ｍ○○、Ｎ○○、酉
    ○○○、Ｌ○○、Ｋ○○、ｒ○○（起訴前之84年6 月23日
    死亡）、卯○○、Ｊ○○、丁○○○、ｅ○○（94年12月13
    日死亡，由Ｐ○○○承受訴訟）、ｓ○、Ｈ○○、Ｇ○○、
    玄○○、黃○○、戊○、ｆ○○、Ｃ○○、林丙○○、ｔ○
    ○、ｕ○○、ｖ○○於民國82年11月30日簽訂合作建屋契約
    書，約定就坐落臺北縣三峽鎮（新北市三峽區○○○段196
    、197 地號土地及相關都市○○道路之土地，以合作方式興
    建商業住宅大廈，由Ｒ○○等人共同提供各自所有持分土地
    ，以現狀為建築基地與其合建，其則出資負責在可建範圍內
    ，以最合理有效利用土地之原則，辦理規劃、設計、請照、
    施工等一切為營建所需費用。契約簽訂後，其為爭取較大之
    容積率以增加建築面積，乃立即積極規劃本合建案並委託建
    築師申請建造執照，惟因初時鄰地未能合併，乃與地主代表
    經協商同意放棄合建契約第7 條所約定之「開放空間」規劃
    設計，改依建蔽率法規設計送領執照。其於84年12月7 日領
    取建造執照，依規定應於領照後6 個月內開工，因系爭土地
    上仍有佔用戶無權占用中，經其催告，Ｒ○○等人仍未依約
    將系爭土地騰空交付予其開工及建築，致該建造執照雖經二
    次辦理延展，仍因未遵期開工而失效，自屬因可歸責於Ｒ○
    ○等人之給付不能，其自得依民法第256 條規定解除系爭合
    建契約。Ｒ○○等人縱非給付不能，亦屬定期行為之給付遲
    延，其自得不經催告，依民法第255 條規定不經催告解除系
    爭合建契約。縱該行為非定期行為之給付遲延，其已於85年
    8 月3 日、86年4 月11日催告Ｒ○○等人履行，其亦得依民
    法第254 條規定解除系爭合建契約。Ｒ○○等人或為系爭合
    建契約之當事人，或為其繼承人，爰以92年11月27日辯論意
    旨狀繕本之送達，為解除系爭合建契約之意思表示。又Ｒ○
    ○等人業於95年4 月間，將系爭土地讓與訴外人甲甲○等人
    ，甲甲○等人並將之信託登記予ｗ○建築經理股份有限公司
    （下稱ｗ○建經公司），亦屬因可歸責於Ｒ○○等人之給付
    不能，其自得依民法第256 條規定解除系爭契約，爰以99年
    12月7 日辯論意旨續(二)狀之送達，為解除系爭契約之意思表
    示。系爭合建契約既經解除，其自得依民法第259 條、第
    260 條規定，及系爭合建契約第14條、第15條約定，請求Ｒ
    ○○等人連帶返還及賠償其：(一)保證金605 萬元，(二)委請林
    世華建築師設計及申請建造執照之費用4,755,532 元，(三)為
    申請建照而支出之地質鑽探工程款107,000 元，(四)為指定建
    築線而申請測量之費用35,000元，(五)支付予鄰地住戶7 戶之
    拆遷補償費900 萬元，爰求為命Ｒ○○等人連帶給付
    19,947,532 元 本息等語。
二、被上訴人即上訴人Ｒ○○等52人抗辯：ａ○公司並未向系爭
    契約全體當事人為履行之催告，其解除系爭合建契約即非適
    法。Ｒ○○等人僅就屬於自己之地上物負騰空之責，依系爭
    契約第8 條約定，第三人之地上物應由ａ○公司負責處理，
    本件係因ａ○公司未於系爭合建契約簽訂後立即處理地上物
    ，俟辦妥後再設計規劃申請建照，致未能於建照有效期間內
    開工，自係可歸責於ａ○公司，依系爭合建契約第9 條約定
    ，渠等得沒收ａ○公司已付之保證金。縱認Ｒ○○等人應負
    騰空地上物之責，然ａ○公司未依系爭合建契約第3 條約定
    先行交付履約保證金，未依系爭合建契約第7 條第1 項約定
    採開放空間設計，未依系爭合建契約第8 條約定將有關資料
    圖說交付Ｒ○○等人，渠等自得行使同時履行抗辯權，拒絕
    騰空地上物，系爭建照失效，非可歸責於Ｒ○○等人。ａ○
    公司主張支付建築師設計費4,755,532 元，並非真實，地質
    鑽探工程款之支付單據，並未載有系爭土地，建築線測量地
    點亦屬不明，ａ○公司請求賠償此部分損害，並非有據。又
    ａ○公司為求增加其自身利益，自行與鄰地地主簽訂合建契
    約，並支付補償費，非屬系爭合建契約之必要費用，ａ○公
    司不得請求渠等賠償其支付予鄰地住戶之補償費900 萬元。
    ａ○公司業於90年9 月5 日經臺北市政府撤銷登記，其就系
    爭契約之履行已屬給付不能，Ｒ○○等人本於土地所有權人
    之地位，當有自由處分土地之權利，ａ○公司不得據此主張
    Ｒ○○等人給付不能等語。丙○○（即林丙○○）另抗辯：
    甲乙○系爭土地所有權應有部分為丙○○與ｖ○○、ｕ○○
    、ｔ○○公同共有，系爭合建契約對ｖ○○、ｕ○○、ｔ○
    ○既不生效力，系爭合建契約對丙○○亦屬無效等語。
三、本件經原審判決：(一)Ｒ○○、ｄ○○（97年3 月30日死亡，
    由庚○○、己○○承受訴訟）、Ｄ○○、乙○○、Ｂ○○、
    Ａ○○、Ｏ○○○、ｉ○○○（95年3 月9 日死亡，由巳○
    ○、Ｏ○○○、未○○、午○○承受訴訟）、巳○○、Ｆ○
    ○、未○○、午○○、申○○、ｅ○○（94年12月13日死亡
    ，由Ｐ○○○承受訴訟）、玄○○、黃○○、戊○、ｆ○○
    、Ｃ○○、丙○○、ｕ○○、ｖ○○、ｔ○○、宙○○、亥
    ○○、天○○、Ｉ○○、Ｍ○○、Ｎ○○、酉○○○、Ｌ○
    ○、Ｋ○○、卯○○、Ｊ○○、丁○○○、辰○○、ｂ○○
    、Ｘ○○、Ｕ○○、Ｔ○○、Ｙ○○、寅○○、地○○、戌
    ○○、Ｈ○○、Ｅ○○○、丑○○、辛○○、子○○、宇○
    ○、Ｇ○○、甲○○○、Ｖ○○、Ｗ○○、Ｚ○○應連帶給
    付ａ○公司10,947,532元（按即：保證金605 萬元、建築師
    設計及申請建造執照費用4,755,532 元、地質鑽探工程款10
    7,000 元、指定建築線測量費用35,000元），及自92年10月
    5 日起至清償日止，按年息5%計算之利息。(二)Ｄ○○應給付
    ａ○公司66,667元，申○○應給付ａ○公司69,565元，戊○
    應給付ａ○公司12萬元，辰○○、ｂ○○、寅○○、地○○
    、李新燕應連帶給付ａ○公司12萬元，及均自92年12月28日
    起至清償日止，按年息5%計算之利息。而駁回ａ○公司其餘
    之訴。ａ○公司僅就其敗訴之(一)請求Ｒ○○等人連帶給付90
    0 萬元本息（按即：支付鄰地住戶拆遷補償費900 萬元部分
    ），及(二)請求Ｄ○○、申○○、戊○各給付60萬元，辰○○
    、ｂ○○、寅○○、地○○、戌○○連帶給付60萬元（按即
    ：返還借款240 萬元部分），提起上訴。Ｒ○○等人則就其
    敗訴部分（按即：連帶給付10,947,532元本息部分），提起
    上訴。ａ○公司其餘敗訴部分（按即：(一)仲介費用50萬元，
    (二)命ｋ○、ｌ○○○、ｍ○○連帶給付部分），及返還借款
    240 萬元部分，經本院93年度重上字第630 號為Ｄ○○、申
    ○○、戊○、辰○○、ｂ○○、寅○○、地○○、戌○○敗
    訴之判決後，暨原審判命ｔ○○、ｕ○○、ｖ○○連帶給付
    10,947,532元本息部分，經本院97年度重上更(一)字第147 號
    為ａ○公司敗訴之判決後，ａ○公司、Ｄ○○、申○○、戊
    ○、辰○○、ｂ○○、寅○○、地○○、戌○○，均未聲明
    不服，該部分已告確定。至原審駁回ａ○公司請求ｔ○○、
    ｕ○○、ｖ○○連帶給付900萬元本息部分，則經本院97 年
    度重上更(一)字第147號、最高法院98年度臺上字第1661 號判
    決駁回ａ○公司之請求確定。
四、上訴及答辯聲明：
　(一)上訴人即被上訴人ａ○公司上訴部分：
　  ａ○公司上訴聲明：
　  1.原判決關於駁回上訴人即被上訴人ａ○公司後開第二項之
      訴部分，及該部分假執行之聲請，均廢棄。
    2.上開廢棄部分，被上訴人即上訴人Ｒ○○等52人應再連帶
      給付上訴人即被上訴人ａ○公司900 萬元，及自92年10月
      5 日起至清償日止，按年息5%計算之利息。
    3.願供擔保，請准宣告假執行。
    Ｒ○○等52人答辯聲明：
    1.駁回上訴。
    2.如受不利之判決，願供擔保，請准宣告假執行。
  (二)被上訴人即上訴人Ｒ○○等52人上訴部分：
    Ｒ○○等52人上訴聲明：
    1.原判決關於命被上訴人即上訴人Ｒ○○等52人連帶給付10
      ,947,532元本息部分，及該部分假執行之宣告，均廢棄。
    2.上開廢棄部分，駁回上訴人即被上訴人ａ○公司在第一審
      之訴及假執行之聲請。
    ａ○公司答辯聲明：
    駁回上訴。
五、兩造不爭執之事項：
  (一)ａ○公司與Ｒ○○等52人之本人或其被繼承人於82年11月30
    日簽訂合作建屋契約書，約定就坐落臺北縣三峽鎮（新北市
    三峽區○○○段196 、197 地號土地及相關都市○○道路之
    土地，以合作方式興建商業住宅大廈，由Ｒ○○等52人之本
    人或其被繼承人共同提供各自所有持分土地，以現狀為建築
    基地與其合建，其則出資負責在可建範圍內，以最合理有效
    利用土地之原則，辦理規劃、設計、請照、施工等一切為營
    建所需費用。
  (二)ａ○公司就系爭土地於84年12月7 日領取建造執照，依規定
    應於領照後6 個月內開工，惟迄至87年間，系爭197 地號土
    地上仍存有訴外人ｘ○○、ｙ○○搭蓋之地上物，該建造執
    照雖經二次辦理延展，仍因未遵期開工而失效，違反建築法
    第54條第2 項規定，經臺北縣政府工務局於88年11月4 日函
    告該建造執照逾期作廢。
六、本院之判斷：
  (一)本件係由共有人全體即Ｒ○○等人就系爭土地全部（共有物
    ）與ａ○公司簽訂合建契約，該契約因ａ○公司未將履約保
    證金全數交付而尚未生效：
  1.系爭合建契約係由契約簽訂時之土地所有權人全體與ａ○公
    司簽訂。其前言記載：「茲為期土地之有效利用，經雙方同
    意於臺北縣三峽鎮○○段196 、197 地號計2 筆土地及相關
    都市○○道路之土地，以合作方式興建商業住宅大廈，由甲
    方（按即Ｒ○○等人）共同提供各自持有持分土地，以現狀
    為建築基地，與乙方（按即ａ○公司）合建，由乙方出資負
    責在可建範圍內，做最合理、有效利用土地之原則，辦理規
    劃、設計、請照、施工等一切為為營建所需費用」。其第6
    條約定：「甲方（按即Ｒ○○等人）之地上物並應於開工前
    負責騰空」等語（原審卷一第10、12頁）。系爭合建契約係
    由系爭土地共有人全體與ａ○公司簽訂，目的在於提供系爭
    土地全部予ａ○公司，由ａ○公司出資興建商業住宅大廈，
    對Ｒ○○等人而言，係以騰空地上物共同提供完整之大廈建
    築基地（共有物）為其債務本旨，非僅就各自之應有部分負
    履行之義務，足見本件係由共有人全體就系爭土地全部（共
    有物）與ａ○公司簽訂合建契約，Ｒ○○等人與ａ○公司間
    僅存有一債權債務關係，非共有人單獨就其應有部分為處分
    ，各自與ａ○公司成立合建契約之法律關係，ａ○公司主張
    系爭合建契約係各共有人處分其應有部分，尚不足採。
  2.系爭合建契約係由共有人全體就系爭土地全部（共有物）與
    ａ○公司簽訂，其間僅一債權債務關係存在，已如前述。而
    系爭合建契約附有停止條件，於ａ○公司交付系爭合建契約
    第3 條第1 項履約保證金支票後生效，復為系爭合建契約第
    21條所明定。依此約定，必待ａ○公司將系爭合建契約第3
    條第1 項履約保證金支票交付予全體契約相對人即Ｒ○○等
    人後，系爭合建契約始生效力。ａ○公司迄未將系爭合建契
    約第3 條第1 項履約保證金交付予ｍ○○、ｌ○○○、ｋ○
    、ｕ○○、ｖ○○、ｔ○○，業據原審、本院97年度重上更
    (一)字第147 號、最高法院98年度臺上字第1661號判決確定，
    依上所述，系爭合建契約自尚未生效。
  3.ａ○公司雖主張ｍ○○等6 人未收受履約保證金，並不影響
    其他共有人簽訂合建契約之債權效力，且其他共有人、應有
    部分均已過半數同意與ａ○公司進行合建，依土地法第34條
    之1 規定，系爭合建契約仍然合法有效等語。惟承前所述，
    系爭合建契約係由共有人全體就系爭土地全部（共有物）與
    ａ○公司簽訂，Ｒ○○等人與ａ○公司間僅一債權債務關係
    ，其效力無以割裂，系爭合建契約尚未生效之原因，實為兩
    造約定之停止條件尚未成就，與關於合建之債權契約不因部
    分共有人處分共有物而無效無涉，ａ○公司以系爭合建契約
    為債權契約，主張ｍ○○等6 人未收受履約保證金，不影響
    其他共有人簽訂系爭合建契約之效力，容有誤會。至土地法
    第34條之1 係關於多數共有人處分共有物，其效力及於少數
    不同意共有人之規定，此與本件係由共有人全體即Ｒ○○等
    人就系爭土地全部（共有物）與ａ○公司簽訂合建契約之情
    形不同，系爭土地共有人全體均簽訂系爭合建契約，且合建
    契約並非處分行為，關於ａ○公司未交付履約保證金予ｍ○
    ○等6 人之法律效果為何，自應以系爭合建契約之約定內容
    為斷，尚無適用土地法第34條之1 之餘地，ａ○公司主張其
    交付履約保證金之共有人、應有部分已過半數，依土地法第
    34條之1 規定，系爭合建契約仍然合法有效，尚不足採。
  4.丙○○與ｕ○○、ｖ○○、ｔ○○共同繼承甲乙○所有系爭
    土地應有部分，於辦理遺產分割登記前，該應有部分為其4
    人公同共有，系爭合建契約簽訂時，ｕ○○、ｖ○○、ｔ○
    ○為未成年人，丙○○以法定代理人身分，代其3 人簽訂系
    爭合建契約，與未得全體共有人之同意而處分共有物之情形
    不同（按：合建契約亦非處分行為），系爭合建契約原不致
    因此對丙○○不生效力，然系爭合建契約第21條明定該契約
    於ａ○公司交付系爭合建契約第3 條第1 項履約保證金支票
    後始生效力，其效力又無從割裂，故系爭合建契約仍因ａ○
    公司未將履約保證金交付ｍ○○等6 人而尚未生效，ａ○公
    司自不得本於該契約對包括丙○○在內之契約相對人有所請
    求，併予敘明。
  (二)建造執照逾期失效非屬給付不能，ａ○公司不得執以依民法
    第256 條規定解除系爭合建契約：
    按民法上所謂給付不能，係指依社會觀念其給付已屬不能者
    而言，亦即債務人所負之債務不能實現，已無從依債務本旨
    為給付之意（最高法院22年上字第3180號判例、94年度臺上
    字第1963號判決意旨參照）。ａ○公司雖主張因Ｒ○○等人
    未依約騰空交付系爭土地，致已領得之建造執照逾期失效，
    而臺北縣已實施容積管制，如重新規劃，可建面積將大幅減
    少，不符當初合建之所需，故屬可歸責於Ｒ○○等人之給付
    不能等語。惟查：系爭合建契約因ａ○公司未將履約保證金
    全數交付而尚未生效，已如前述，本不生契約解除之問題。
    且ａ○公司就系爭土地所領得之建造執照，雖因逾展期期限
    仍未開工而失效，然其非不得重新申請建築許可取得建造執
    照，尚難認Ｒ○○等人依系爭合建契約所負提供土地建築之
    義務已無從實現。至系爭土地所在之臺北縣，因已實施容積
    管制，重新申請建造執照之可建面積固勢將減少，惟ａ○公
    司與Ｒ○○等人就此情形，業於系爭合建契約第18條約定：
    「本基地茲為政府實施容積管制在即，若因鄰地之合併事宜
    等影響致不能及時領照而受實施容積率之影響減少建築面積
    時，本約合作建屋條件，甲乙（按即ａ○公司、Ｒ○○等人
    ）雙方同意另行議定分配比例；或雙方解約由甲方無息返還
    已收受之合建保證金」，有系爭合建契約為憑（原審卷一第
    16頁），顯見兩造就政府實施容積率管制乙事，並未約定為
    給付不能之態樣，ａ○公司執建造執照逾期失效一節，主張
    Ｒ○○等人給付不能，其得依民法第256 條規定解除系爭合
    建契約，即非可取。
  (三)Ｒ○○等人騰空地上物交付系爭土地，非屬定期行為，ａ○
    公司不得不經催告，逕依民法第255 條規定解除系爭合建契
    約：
    按民法第255 條規定：依當事人之意思表示，非於一定時期
    為給付，不能達其契約之目的，而契約當事人之一方不按照
    時期給付者，他方當事人得不為催告解除契約，係指當事人
    之意思表示非僅在確定履行期日，而且表明非於約定期日履
    行，不足以達契約之目的，亦即於雙方約定之期日履行契約
    ，債權人始可獲得契約所定特殊利益，依契約意旨已有明確
    之表示者，始足當之（最高法院79年度臺上字第1762號判決
    意旨參照）。依系爭合建契約第6 條約定，Ｒ○○等人應於
    「開工前」負責騰空系爭土地，該開工期限之屆至尚非確定
    。而兩造並未於系爭合建契約明確表示，建造執照如因Ｒ○
    ○等人未騰空地上物致未遵期開工而失效，造成因實施容積
    率管制而減少可建面積時，即不能達契約之目的，反於系爭
    契約第18條約明如因實施容積率管制而減少可建面積時，兩
    造同意另行議定分配比例或合意解除系爭合建契約，已如前
    述，足見Ｒ○○等人所負於「開工前」騰空地上物之給付義
    務，僅在確定其履行時期，Ｒ○○等人如有遲延，致受實施
    容積率管制，依系爭合建契約第18條約定，ａ○公司仍得重
    新申請建築許可取得建造執照，並由兩造以另行議定房地分
    配比例之方式履行系爭合建契約，Ｒ○○等人於開工前騰空
    地上物之給付義務，並無非於該時期為給付，即不能達其契
    約目的之性質。揆諸前揭說明，ａ○公司尚不得依民法第25
    5 條規定，不定期限催告，而逕行解除契約，此外，本件不
    生契約解除之問題，亦如前述，ａ○公司主張其得不經催告
    ，逕依民法第255 條規定解除系爭合建契約，核非可採。
  (四)ａ○公司未對系爭合建契約全體當事人為合法之催告，其不
    得依民法第254 條規定解除系爭合建契約：
  1.按給付無確定期限者，債務人於債權人得請求給付時，經其
    催告而未為給付，自受催告時起負遲延責任。又契約當事人
    之一方遲延給付者，他方當事人得定相當期限，催告其履行
    ，如於期限內不履行時，得解除其契約。民法第229 條第2
    項前段、第254 條定有明文。換言之，在給付無確定期限之
    情形，須契約當事人之一方經他方催告給付而不為給付，方
    屬遲延給付，此際須經他方當事人再定相當期限，催告其履
    行而不履行，他方始得解除其契約（最高法院90年度臺上字
    第2216號判決意旨參照）。又契約當事人之一方有數人者，
    解除權行使之意思表示，應由其全體或向其全體為之，為民
    法第258 條第1 項、第2 項所明定，則解除契約前依法須先
    經催告者，該催告之意思表示，自亦應由其全體或向全體為
    之。經查：
  (1)依系爭合建契約書第6 條約定，Ｒ○○等人應於「開工前」
    負責騰空地上物，該開工期限之屆至尚非確定，業詳前述，
    是Ｒ○○等人所負騰空地上物之給付義務，係屬給付無確定
    期限之債務，依上所述，Ｒ○○等人必先經ａ○公司催告而
    未為給付，始負遲延責任。而ａ○公司此際須再定相當期限
    催告Ｒ○○等人履行而不履行後，始得合法解除系爭合建契
    約。又系爭合建契約之標的為不可分之給付，兩造間僅存一
    債權債務關係，上開催告或解除契約之意思表示，自應向系
    爭合建契約全體當事人為之，始能認係合法。
  (2)ａ○公司雖主張其已先後於85年8 月3 日、86年4 月11日為
    催告，並提出Ｄ○○、Ｎ○○之存證信函、交寄大宗掛號函
    件存根及掛號郵件收件回執為證（原審卷一第59-60 頁、原
    審卷三第20-25 頁、原審卷四第80-89 頁）。惟查：上開回
    執並未包括系爭合建契約全體當事人在內，為ａ○公司所是
    認〔本院93年度重訴字第630 號卷（下稱本院630 號卷）一
    第13 7頁〕。而就未提出掛號郵件收件回執部分，Ｒ○○等
    人復否認收受該存證信函之送達（本院630 號卷一第108 頁
    ），自難認ａ○公司已對系爭合建契約全體當事人為合法之
    催告。至ａ○公司所提之交寄大宗掛號函件存根，充其量僅
    能證明ａ○公司曾於85年8 月3 日、86年4 月11日，對該存
    根聯上所載收件人寄送存證信函，其存證信函是否合法送達
    予各該收件人，則屬不能證明，尚難執以為有利ａ○公司之
    認定。況ｇ○○、ｎ○○、ｒ○○於ａ○公司為上開催告前
    之83年12月5 日、84年1 月29日、84年6 月23日即已死亡，
    ａ○公司仍以之為催告之相對人，益見其確未對系爭合建契
    約當事人全體為合法之催告，自難謂Ｒ○○等52人就騰空地
    上物交付土地一事已負給付遲延之責。
  2.系爭合建契約因ａ○公司未將履約保證金全數交付而尚未生
    效，ａ○公司復未對系爭合建契約當事人全體為合法之催告
    ，Ｒ○○等人就騰空地上物交付土地一事不負給付遲延之責
    ，ａ○公司以Ｒ○○等人給付遲延為由，主張其得依民法第
    254 條規定解除系爭合建契約，難謂可採。
  (五)系爭合建契約尚未生效，ａ○公司不得以Ｒ○○等人業將系
    爭土地移轉予他人，依民法第256 條規定解除系爭合建契約
    ：
    Ｒ○○等人於95年4 月間將系爭土地讓與甲甲○等人，甲甲
    ○等人並將之信託登記予ｗ○建經公司，固有土地登記謄本
    在卷可憑（本院97年度上更(一)字第147 號卷一第126-129 頁
    ）。惟承前所述，系爭合建契約附有停止條件，於ａ○公司
    交付系爭合建契約第3 條第1 項履約保證金支票後始生效力
    ，則ａ○公司須俟該契約停止條件成就時，始得主張其法律
    上之效果。系爭合建契約因ａ○公司迄未交付全數履約保證
    金（可歸責於ａ○公司之事由）而尚未生效，本不生契約解
    除之問題，且於系爭合建契約條件成否未定之前，ａ○公司
    亦不得本於系爭合建契約有所請求，其以Ｒ○○等人業將系
    爭土地移轉予他人，其得依民法第256 條規定解除系爭合建
    契約，核不足採。
  (六)ａ○公司不得依民法259 條規定請求回復原狀，亦不得依民
    法第260 條規定及系爭合建契約第14條、第15條約定請求損
    害賠償：
    系爭合建契約因ａ○公司迄未交付全數履約保證金而尚未生
    效，且ａ○公司依民法第256 條、第255 條、第254 條規定
    解除系爭合建契約，均非合法，ａ○公司依民法第259 條、
    第260 條規定，請求Ｒ○○等人返還履約保證金605 萬元，
    及連帶賠償因履行系爭合建契約所生之損害13,897,532元（
    按即：建築師設計及申請建造執照費用4,755,532 元、地質
    鑽探工程款107,000 元、指定建築線測量費用35,000元、支
    付鄰地住戶拆遷補償費900 萬元），難謂有據。又系爭合建
    契約既尚未生效，ａ○公司即不得本於系爭合建契約有所請
    求，其依系爭合建契約第14條、第15條約定，請求Ｒ○○等
    人連帶賠償上開19,947,532元之損害，亦非正當。
七、綜上所述，系爭合建契約因ａ○公司迄未交付全數履約保證
    金而尚未生效，ａ○公司不得本於該契約有所請求，其解除
    系爭合建契約，亦非合法，其主張其得依民法259 條規定請
    求回復原狀，並依民法第260 條規定及系爭合建契約第14條
    、第15條約定請求損害賠償，為不可採。從而，ａ○公司依
    民法第259 條、第260 條規定及系爭合建契約第14條、第15
    條約定，請求Ｒ○○等人連帶給付19,947,532元，及自92年
    10月5 日起至清償日止，按年息5%計算之利息，不應准許。
    其假執行之聲請，亦失所附麗，應併予駁回。就上開不應准
    許其中之10,947,532元本息部分（按即：保證金605 萬元、
    建築師設計及申請建造執照費用4,755,532 元、地質鑽探工
    程款107,000 元、指定建築線測量費用35,000元），原審判
    命Ｒ○○等人應為給付，並為假執行之宣告，尚有未洽，Ｒ
    ○○等人上訴論旨指摘原判決此部分不當，求予廢棄改判，
    為有理由，爰由本院予以廢棄改判如主文第2 項所示。就上
    開不應准許其中之900 萬元本息部分（按即：支付鄰地住戶
    拆遷補償費900 萬元），原審為ａ○公司敗訴之判決，並駁
    回其假執行之聲請，核無不合，ａ○公司上訴論旨指摘原判
    決此部分不當，求予廢棄改判，為無理由，應駁回其上訴。
八、據上論結，被上訴人即上訴人Ｒ○○、庚○○、己○○、Ｄ
    ○○、乙○○、Ｂ○○、Ａ○○、Ｏ○○○、巳○○、Ｆ○
    ○、未○○、午○○、申○○、Ｐ○○○、玄○○、黃○○
    、戊○、ｆ○○、Ｃ○○、丙○○、宙○○、亥○○、天○
    ○、Ｉ○○、Ｍ○○、Ｎ○○、酉○○○、Ｌ○○、Ｋ○○
    、卯○○、Ｊ○○、丁○○○、辰○○、ｂ○○、Ｘ○○、
    Ｕ○○、Ｔ○○、Ｙ○○、寅○○、地○○、ｃ○○（原名
　　：戌○○）、Ｈ○○、Ｅ○○○、丑○○、辛○○、子○○
　  、宇○○、Ｇ○○、甲○○○、Ｖ○○、Ｗ○○、Ｚ○○之
    上訴，為有理由，上訴人即被上訴人ａ○公司之上訴，為無
    理由，依民事訴訟法第450 條、第449 條、第78條、第463
    條、第385 條第1項 前段，判決如主文。
中　　華　　民　　國　 100　　年　　4 　　月　　26　　日
                    民事第十四庭
                        審判長法　官  林金村
　　　　　　　　　　  　　　　法　官  王麗莉
　　　　　　　　　　  　　　　法　官  陳秀貞
正本係照原本作成。
如不服本判決，應於收受送達後20日內向本院提出上訴書狀，其
未表明上訴理由者，應於提出上訴後20日內向本院補提理由書狀
（均須按他造當事人之人數附繕本）上訴時應提出委任律師或具
有律師資格之人之委任狀；委任有律師資格者，另應附具律師資
格證書及釋明委任人與受任人有民事訴訟法第466條之1第1項但
書或第2項（詳附註）所定關係之釋明文書影本。
中　　華　　民　　國　 100　　年　　4 　　月　　26　　日
　　　　　　　　　　　　　    書記官  葉國乾
附註：
民事訴訟法第466條之1（第1項、第2項）：
對於第二審判決上訴，上訴人應委任律師為訴訟代理人。但上訴
人或其他法定代理人具有律師資格者，不在此限。
上訴人之配偶、三親等內之血親、二親等內之姻親，或上訴人為
法人、中央或地方機關時，其所屬專任人員具有律師資格並經法
院認為適當者，亦得為第三審訴訟代理人。
